【裁判字號】    99,訴,950
【裁判日期】    990930
【裁判案由】    返還不當得利等
【裁判全文】
臺灣板橋地方法院民事判決               99年度訴字第950號
原      告  林漢洲
訴訟代理人  林漢文
被      告  黃惠芬
訴訟代理人  陳鼎正律師
上列當事人間請求返還不當得利等事件，經本院於民國99年9月
17日言詞辯論終結，判決如下：
    主  文
被告不得在坐落台北縣中和市○○段16地號面積12.17平方公尺
之土地上為營業之行為。
原告其餘之訴駁回。
訴訟費用由被告負擔二分之一，餘由原告負擔。
本判決第一項於原告以新台幣參拾捌萬元供擔保後，得為假執行
。如被告以新台幣壹佰壹拾伍萬壹仟貳佰捌拾貳元預供擔保，免
為假執行。
原告其餘假執行之聲請駁回。
    事實及理由
一、原告主張：
  １原告係坐落台北縣中和市○○段16地號土地（下稱系爭土地
    ）之共有人之一，原告所有權應有部分1000分之600，被告
    承租門牌號碼台北縣中和市○○街2號房屋開設服飾店，店
    門口即為系爭土地所在位置。系爭土地位於台北縣中和市公
    所規劃之興南夜市內，原告購買系爭土地之目的即在擺攤，
    然被告每到夜市○○○段，即在系爭土地上擺設貨架陳列商
    品，讓原告無法擺攤，縱經原告多次表示反對之意思，被告
    仍置之不理。原告因系爭土地遭人占用，先前曾提起民事訴
    訟，當時誤認系爭土地上之天花板、遮雨棚及地磚為訴外人
    周寶珠即門牌號碼台北縣中和市○○街2號之出租人所搭建
    、鋪設，然經周寶珠於該訴訟程序中指稱棚架及地磚係該房
    屋之承租人即被告所搭建、鋪設，原告因此改向被告提起訴
    訟。被告無合法使用權源占有系爭土地，妨害原告所有權之
    行使，依民法第767條之規定，被告應將搭建於系爭土地上
    之工作物拆除，移除擺設其上之設施，將該部份土地回復原
    狀返還予原告及其他共有人，並禁止被告使用該部份土地為
    營業之用。又被告無法律上原因而使用系爭土地，即屬侵害
    原告之權利，致原告受有損害，原告依民法第179條請求被
    告返還相當於租金之不當得利。再者，被告之行為已屬民法
    第184條第1項前段「因故意或過失，不法侵害他人權利者，
    負損害賠償責任」，是以原告亦得對被告請求損害賠償。系
    爭土地之租金計算標準，應依實際地價年息百分之十計算為
    適當。查系爭土地旁之中和市○○段17地號土地，與系爭土
    地無論大小、使用模式及使用程度等均相仿，其所有人於98
    年12月間出賣該土地之價額係新台幣（下同）0000000元（
    共11.61平方公尺，每平方公尺217798元），有不動產買賣
    契約書可證，故系爭土地之地價，依此推論，應為0000 000
    元（217798x12.17=0000000）。是以按年息百分之十計算租
    金，係每年265060元，即被告應按月給付22088元相當於租
    金之不當得利。
  ２並聲明：
  (1)被告應將搭建於系爭土地上之工作物拆除，移除擺設其上之
    設施，將該部份土地回復原狀返還予原告及其他共有人，並
    禁止被告使用該部份土地為營業之用。
  (2)被告應自97年4月1日起至返還日止，按月給付原告22088元
    及自本起訴狀繕本送達被告之翌日起至清償日止，按年息百
    分之五計算之利息。
  (3)願供擔保，請准宣告假執行。
二、被告則以：
  １系爭土地上之遮雨棚、天花板及地磚，均非被告所施作，被
    告向門牌號碼台北縣中和市○○街2號屋主周寶珠承租房屋
    經營服飾店之前，系爭土地上即有天花板、遮雨棚及地磚，
    經被告向周寶珠詢問得知，周寶珠夫婦於91年之前曾將其房
    屋出租他人達數十年之久，周寶珠夫婦鮮少到出租現場，並
    不知系爭土地上遮雨棚及地磚從何而來，原告先前以同一事
    實、理由對周寶珠起訴，為本院99年度訴字第11號拆屋還地
    等事件受理在案，本件被告之訴訟代理人陳鼎正律師當時亦
    為周寶珠之訴訟代理人，陳鼎正律師誤以為周寶珠僅出租予
    被告使用，不知被告之前另有承租人，故陳述「鐵皮屋不是
    我們搭的，是承租人黃惠芬所搭建」，庭後陳鼎正律師詢問
    周寶珠後，始知被告之前另有承租人，是陳鼎正律師先前之
    陳述，乃出於誤會，原告援引上開筆錄，主張系爭土地上之
    天花板、遮雨棚及地磚，為被告所設置云云，即與事實不符
    ，不可採信。
  ２系爭土地乃附近建築群住民對外通行所必要，作為公眾通行
    之道路至今已三十年，同時亦經地方機關納入基層公共設施
    管理維護範圍，此有台灣板橋地方法院檢察署檢察官98年度
    偵字第27193號不起訴處分書內引用台北縣政府工務局97年6
    月23日北工務字第097037717 1號函內容可稽，是系爭土地
    已因公用地役關係供作道路使用，故於通行之範圍內，原告
    即已無排他之使用權，原告權利並未受有損害，原告提起本
    訴，即非有據。被告雖偶於下午三時起至凌晨三時止，將活
    動鐵架推至系爭土地上營業，然鐵架可隨時移動，並無排他
    性占有之行為，更無持續性可言，並無原告所指有管領系爭
    土地之占有行為。原告明知系爭土地位於夜市○○地○○道
    ，有被告於夜市○○○段擺攤，竟仍買受，其目的無非係脅
    迫被告以高價買受系爭土地，賺取不合理利潤，被告不能接
    受價格，原告即對被告起訴，原告起訴之目的並非在取回土
    地供自己使用。系爭土地既供作道路使用，原告請求被告拆
    除地磚，自有害道路通行，亦非法之所許。另上方之天花板
    、遮雨棚並未妨害公眾通行，亦無拆除之必要。
  ３原告主張被告不當得利數額之計算，係以買賣價金為基準，
    顯有違法。按基地之租金以不逾申報地價年息百分之十為限
    ，土地法第105條準用第97條定有明文，是斟酌基地附近位
    置及繁榮程度，亦僅能於上開法定範圍內為之，並參酌附近
    土地之租金，原告以買賣價金為計算之基準，即有誤會。
  ４並聲明：原告之訴駁回。如受不利之判決，願供擔保請准宣
    告免為假執行。
三、兩造不爭執事項：
    原告於97年4月1日以買賣為原因登記取得系爭土地所有權應
    有部分1000分之600人，系爭土地地目為道，面積12.17平方
    公尺。被告於91年起向訴外人周寶珠承租門牌號碼台北縣中
    和市○○街2號房屋作為營業使用，系爭土地正位於被告承
    租房屋之前方。系爭土地位於中和市興南夜市內，被告於夜
    市○○○段，會將其店內之服飾推出系爭土地上擺設，系爭
    土地面積12.17平方公尺，全部鋪設地磚，土地上方有天花
    板及遮雨棚之設置。
四、原告請求被告拆除系爭土地上之天花板、遮雨棚、及地磚，
    是否有理由？
    原告請求被告拆除地上物，自須被告為地上物之處分權人，
    始有權利拆除，被告既否認上開地上物為被告所設置，自應
    由原告就此事實負舉證責任。原告雖提出本院99年度訴字第
    11號拆屋還地等事件言詞辯論筆錄，以該案被告周寶珠之訴
    訟代理人陳鼎正律師陳述「鐵皮屋不是我們搭的，是承租人
    黃惠芬所搭建」為證，然此嗣經陳鼎正律師於本件更正陳述
    為：伊誤以為周寶珠僅出租予被告使用，不知被告之前另有
    承租人，故陳述「鐵皮屋不是我們搭的，是承租人黃惠芬所
    搭建」，庭後伊詢問周寶珠後，始知被告之前另有承租人，
    是伊先前之陳述，乃出於誤會等語，是陳鼎正律師於前案所
    為之陳述，既經其更正在卷，則原告復援引陳鼎正律師於前
    案之陳述，主張系爭土地上之天花板、遮雨棚及地磚，為被
    告所設置云云，其可信度自有可疑，尚難據以認定系爭土地
    上之地上物為被告所設置。原告復未另舉他證，是原告所為
    系爭土地上之天花板、遮雨棚及地磚，為被告所設置之主張
    ，不足採信。原告亦未證明被告就系爭地上物有處分權，是
    原告請求被告拆除地上物為無理由，應予駁回。
五、原告請求禁止被告使用該部份土地為營業之用，是否有理由
    ？
    按所有人對於無權占有或侵奪其所有物者，得請求返還之；
    對於妨害其所有權者，得請求除去之；有妨害其所有權之虞
    者，得請求防止之；各共有人對於第三人，得就共有物之全
    部為本於所有權之請求，民法第767條、第821條前段分別定
    有明文。查系爭土地地目為道，尚未經徵收，原告仍為所有
    權人，被告在通行以外之方法使用系爭土地，仍須經原告及
    其他共有人之同意，其未經同意即在系爭土地上擺攤，仍屬
    無正當使用權源，是原告依民法第767條之規定，請求禁止
    被告使用該部份土地為營業之用，為有理由，應予准許。
六、原告依不當得利、侵權行為之規定，請求被告給付不當得利
    或賠償損害，有無理由？
    查系爭土地地目為道，係供公眾通行，並經道路主管機關劃
    有紅實線禁止臨時停車，有照片附於卷第63、65頁可稽，在
    夜市○○○段，固可開放私人在紅線以外之路邊擺攤，然此
    仍不影響系爭土地供公眾通行之性質，原告雖為土地所有權
    人，但其所有權受到限制，無使用收益權限，是被告在系爭
    土地上擺攤，固受有利益，但未致原告受有損害，核與民法
    第179條、第184條所定受有損害之要件不符，原告請求被告
    給付不當得利或賠償損害，即屬無據，應予駁回。
七、兩造陳明願供擔保，聲請宣告假執行，經核原告勝訴部份，
    合於法律規定，爰分別酌定相當之擔保金額宣告之；其餘假
    執行之聲請，因該部份訴之駁回而失所依據，應予駁回。
八、結論：原告之訴為一部有理由，一部無理由，依民事訴訟法
    第79條、第390條第2項、第392條，判決如主文。
中    華    民    國    99    年    9     月    30    日
                  民事第三庭法  官  陳映如
以上正本係照原本作成
如對本判決上訴，須於判決送達後20日內向本院提出上訴狀。如
委任律師提起上訴者，應一併繳納上訴審裁判費。
中    華    民    國    99    年    9     月    30    日
                            書記官  李錦輝

司法院資訊處製作；財團法人民間司法改革基金會備份。
